【裁判字號】    95,上,169
【裁判日期】    950926
【裁判案由】    返還寄託物
【裁判全文】
臺灣高等法院臺中分院民事判決           95年度上字第169號
    上  訴  人  己○○
                戊○○
    上二人共同
    訴訟代理人  蔡奉典    律師
    複  代理人  謝宗穎    律師
    視      同
    上  訴  人  丁○○
    被  上訴人  甲○○
    訴訟代理人  王通顯    律師
    被  上訴人  庚○○
上列當事人間請求返還寄託物事件，上訴人對於民國95年03月13
日臺灣彰化地方法院94年度訴字第881 號第一審判決提起上訴，
本院於95年09月12日言詞辯論終結，茲判決如下：
    主  文
上訴駁回。
第二審訴訟費用由上訴人負擔。
    事  實
一、上訴人聲明求為判決：(一)原判決廢棄。(二)被上訴人應連帶給
    付上訴人新台幣220 萬元，及自起訴狀繕本送達之翌日起至
    清償日止，按年息百分之五計算之利息。(三)第一、二審訴訟
    費用均由被上訴人負擔。其陳述除與原判決記載相同者予以
    引用外，另補稱：
  (一)被上訴人主張91年10月01日兩造所簽之協議書，協議陳連不
    碟、訴外人丙○○○及乙○○○、被上訴人甲○○及庚○○
    等對被繼承人陳秋水所遺現金部分之繼承權不予拋棄，故被
    上訴人對陳秋水所遺現金部分仍享有權利。然詳觀該91年10
    月01日協議書內容乃針對繼承財產處分、運用之協議，而遺
    產在分割之前屬於公同共有性質，故該協議書若非得全體共
    有人之同意，根本無由成立、生效。而上訴人戊○○並未同
    意該協議書之內容，故該協議書未得全體繼承人之同意應無
    法成立。然原審以「己○○、丁○○不否認系爭協議書之真
    正」，又依證人乙○○○、丙○○○證稱：「兩造在簽協議
    書前，即曾在被繼承人住所開家族會議，當時言明現金部分
    ，女生並不拋棄、要留給陳連不碟使用，原告戊○○本人亦
    在場，當時並無反對之意思」，遽認戊○○有默示同意。但
    己○○、丁○○並非戊○○之代理人，渠等不否認該協議書
    之真正，與戊○○是否曾同意該協議，誠屬二事，不應混為
    一談。又乙○○○、許陳春棉二人原與被上訴人共同保管陳
    秋水所遺留現金，且與被上訴人一起具狀拋棄繼承，並爭執
    彼等對陳秋水所遺現金部分尚有權利，故其二人與被上訴人
    立場一致，如原判決所持見解被維持時，則其二人即有權主
    張對陳秋水所遺現金部分之權利，故其二人之利益與被上訴
    人一致，與上訴人相反，故難期其所為證言公正，故其證詞
    應不足採。再乙○○○、許陳春棉於原審證稱戊○○於家中
    討論時在場，當時他並無反對之意思等語，然此實不宜即作
    反面認定，認為不表示反對就是同意，蓋如果戊○○當時已
    表示同意，則證人大可明確證稱戊○○當場表示同意，而非
    語焉不詳稱「伊無表示反對」。是原審竟遽認戊○○有默示
    同意，殊嫌速斷。又該91年10月01日協議書係被上訴人庚○
    ○於吳鳳旗代書事務所臨時提議撰寫，寫協議書時戊○○並
    未在場，證人吳鳳旗證述明確，依其證詞應可明確得知者為
    ：戊○○對該協議書事先並無知悉，並無表示同意，亦無授
    權任何人在協議書上用印，實難推知有同意或默示同意之意
    思。原審竟以「如非事先有口頭協議過，追加原告丁○○、
    原告己○○在場怎可能均未反對，又系爭協議書內容若無共
    識，怎可能在短短一小時內即構思書寫完畢」，而認戊○○
    應該事先已口頭同意該協議。惟此純粹為原審之臆測，如被
    繼承人等在去代書事務之前確實有就協議事項進行討論，但
    戊○○並未表示同意，且該協議書之撰寫雖係庚○○於代書
    事務所臨時提出，但其內容記載甚為簡略，縱使在一小時內
    即構思書寫完畢並無不合理之處。故關鍵即在於，戊○○既
    不在場、不知情、未授權，如何可得推知其有同意系爭91年
    10月01日協議書內容之意思？原審並非基於證據資料加以判
    斷，而是出於空泛之臆測，實有未洽。
  (二)又原判決以「91年11月3日家族會議內容觀之，就現金470萬
    元之運用約定需七兄弟姊妹中六人同意方可，其簽名處並載
    明『同意權者如下：』，如被告及其餘姊妹已拋棄繼承，則
    動用現金470 萬元應無須被告及其餘姊妹同意，家族會議載
    明被告及渠姊妹仍有使用同意權，足見被告及其餘姊妹並未
    拋棄此部分之權利」，據此推知系爭91年10月01日協議書內
    容之協議應該存在。然系爭91年10月01日協議書與91年11月
    03日家族會議內容實為兩件不同的事件，係因戊○○不同意
    91年10月01日協議書之內容，又否認授權庚○○代伊蓋章於
    該協議書上，故91年10月01日協議書內容之協議不成立，所
    以才會再開91年11月03日家族會議，並且為了取信並安撫被
    上訴人及其餘姊妹，才會約定現金部分委由被上訴人保管，
    但動用需七兄弟姊妹中六人同意方可。簡言之，91年11月03
    日家族會議之內容係因91年10月01日協議書內容之協議不成
    立才又另外協商，原審竟將二者混為一談，容有誤解。
  (三)承上所述，雖一般寄託契約受寄託人並無同意之權，然91年
    11月03日家族會議之所以約定保管人（即被上訴人及其餘姊
    妹）對於該保管之現金之動用亦有同意權，無非是為了安撫
    並取信被上訴人及其餘姊妹，俾對於兩造之母親陳連不碟之
    生活有所保障，此情形與一般民眾將其現金寄存於金融機構
    之寄託不同。原審判決竟以一般民眾與銀行存款之消費寄託
    舉例，而駁斥上訴人之主張，確有不當。況寄託契約賦予保
    管人同意權之約定，既無違反民法第71條、第72條規定，依
    私法自治之原則當無不可。是以，原審判決以91年11月03日
    家族會議決議內容倒推系爭91年10月01日協議書內容已達成
    協議，實有倒果為因之錯誤。
  (四)被上訴人雖引上訴人於台灣台中地方法院92年度家訴字第97
    號剩餘財產請求分配事件之書狀主張：上訴人於該訴訟程序
    中引用系爭91年10月01日協議書內容，足證上訴人戊○○承
    認或默示同意該協議書之內容。然於上開另案中引用91年10
    月01日協議書內容之書狀為93年05月20日異議補充狀，該書
    狀之具狀人載明「異議人：陳俊毓」，雖陳俊毓為上訴人戊
    ○○該審之訴訟代理人，然因陳秋水之現金原寄存在陳俊毓
    之名下，故陳俊毓於該案訴訟雖為訴訟代理人，但其涉入之
    程度比上訴人還深，經常以為自己係當事人，故陳俊毓於該
    異議補充狀上表明係以自己之名義為異議人而具狀，而非以
    訴訟代理人身分為之，則其意思表示之效力不及於本人戊○
    ○，原審判決認為依民法第103條第1項規定，陳俊毓意思表
    示之效力及於戊○○本人，實為不妥。再觀該異議書狀之意
    旨為：「陳秋水將二百萬元存入陳俊毓之帳戶中，係陳秋水
    對長孫陳俊毓之贈與，陳俊毓陳俊譽為了陳連不碟養老之用
    ，而將該現金轉交給甲○○與庚○○保管：：：陳俊毓無承
    擔給付被繼承人債務之義務」，顯見該異議狀係陳俊毓自以
    為當事人，而作之答辯，其非以戊○○之訴訟代理人而為異
    議甚明。且在一般訴訟程序中之被告所提出之書狀應為「答
    辯狀」、「辯論意旨狀」、「爭點整理狀」，而非「異議狀
    」，故訴訟代理人跳進訴訟程序為自己辯駁而提出異議，乃
    一般不懂訴訟程序之民眾所為無意義之訴訟行為，故異議狀
    本來就無訴訟上之效力，豈可因陳俊毓為戊○○之訴訟代理
    人，即將該陳俊毓為自己辯駁之異議狀之效力強加於戊○○
    身上。況且，自始不成立之協議，縱嗣後引用部分之內容作
    為事實上之陳述，亦不發生事後補正、同意之效果。
  (五)本件並無任何證據資料可以證明上訴人戊○○同意91年10月
    01日協議書之內容，而該協議書上戊○○之印章，係被上訴
    人庚○○擅自盜印，又上訴人戊○○明確表示不同意該協議
    書之內容，故該協議書因未得全體繼承人同意而無法成立生
    效。原審判決逕謂「縱原告戊○○未授權被告庚○○替其於
    系爭協議書上簽名蓋章，然兩造之前在開家族會議之時，既
    已有口頭協議在先，意思表示已一致：：：足見兩造之契約
    已成立」，實乃捨棄明確之陳述，反而於無證據情形下而為
    空泛之推論，其認事用法，殊有未洽。而縱認91年10月01日
    協議係經全體繼承人同意而書立，亦因被上訴人及訴外人陳
    連不碟、乙○○○、許陳春棉等人於嗣後向台灣彰化地方法
    院為拋棄繼承之意思表示，並經該院准予備查在案，依民法
    第1175條規定，繼承之拋棄，溯及於繼承開始時發生效力而
    喪失繼承人之資格，故被上訴人及訴外人陳連不碟、乙○○
    ○、許陳春棉等人對陳秋水所遺留之現金已無繼承權。原審
    竟誤以為兩造間有91年10月01日協議書內容之協議，故認被
    繼承人陳秋水所遺留現金部份之遺產仍屬全體繼承人所共有
    ，顯與繼承拋棄之規定相違背。
  (六)又原判決認為：「91年11月03日，兩造及丙○○○、乙○○
    ○等人又共同協議被繼承人陳秋水所遺現金部分歸女兒即被
    告及丙○○○、乙○○○等人共同保管，此協議顯然存在於
    兩造及丙○○○、乙○○○等七人間，則關於上開協議之終
    止，自應得到兩造及丙○○○、乙○○○等七人全體之同意
    ，茲原告片面主張系爭被繼承人陳秋水所遺現金部份權屬原
    告及追加原告等三人公同共有，並以起訴狀繕本之送達，僅
    對被告兩人終止91.11.3.之意思表示，顯然不合法」。然查
    ：被上訴人及陳連不碟、丙○○○、乙○○○五人已因拋棄
    繼承而喪失繼承人之資格，故陳秋水所遺現金為上訴人等三
    人公同共有，而91.11.3.之家族協議，乃己○○、戊○○、
    丁○○等三人將陳秋水所遺之現金委託被上訴人、丙○○○
    、乙○○○四人共同保管，但丙○○○、乙○○○二人嗣後
    表示不願意繼續保管該現金，故該現金遂由被上訴人二人共
    同保管，故系爭寄託契約之受寄人是否尚包括丙○○○、乙
    ○○○二人即有疑義。但避免無謂之爭，故依民事訴訟法第
    446條第一項準用同法第255條第一項第二款「請求之基礎事
    實同一」之規定，追加陳春綿、乙○○○二人為當事人，並
    以訴狀繕本之送達作為請求丙○○○、乙○○○二人應返還
    寄託物之意思表示。故本件寄託人即己○○、戊○○、丁○
    ○三人，被上訴人二人及丙○○○、乙○○○為受寄人，又
    因被上訴人與己○○、戊○○關係交惡，意思表示均須透過
    存證信函為之，彼此間之信任關係已蕩然無存，故陳秋水所
    遺留現金無繼續委託被上訴人保管之必要，依民法第597 條
    之規定寄託人本可隨時請求受寄人返還寄託物，並無其他條
    件之限制，而上訴人等以丁○○為追加原告，亦經原審法院
    裁定准許在案，故上訴人等以起訴狀繕本之送達請求被上訴
    人及以訴狀繕本請求丙○○○、乙○○○返還寄託物，於法
    應無不合。
  (七)另本件被上訴人訴訟代理人王通顯律師於陳連不碟告上訴人
    等請求分配剩餘財產事件中（即彰化地方法院92年家訴第97
    號），亦謹將丁○○及上訴人等列為被告，該行為所表示之
    意義為丁○○及上訴人等才是陳秋水之繼承人，而甲○○、
    庚○○、乙○○○、許陳春棉等已拋棄繼承並非繼承人。又
    陳秋水之繼承人為何人為法院應依職權調查之事項，而彰化
    地方法院92年家訴第97號判決認為陳秋水之繼承人僅「己○
    ○、戊○○、丁○○三人」，該判決歷經上訴本院、最高法
    院判決確定均持相同見解，且已判決確定，而甲○○、庚○
    ○、乙○○○、許陳春棉等以該案亦均出庭作證，自認彼等
    已非陳秋水之繼承人（否則應為訴訟當事人而非證人）。現
    被上訴人及其訴訟代理人於本案又翻覆彼等前案之主張認為
    甲○○、庚○○、乙○○○、許陳春棉之拋棄繼承無效，彼
    等亦為繼承人，此舉顯有違反訴訟上誠信原則，而訴訟上誠
    信原則有最高法院92年台上字第315 號判決：「按確定判決
    之既判力，固以訴訟標的經表現於主文判斷事項為限，判決
    理由並無既判力，但法院於判決理由中，就訴訟標的以外，
    當事人主張之重要爭點，本於當事人辯論之結果已為判斷時
    ，對此重要爭點所為之判斷，除有顯然違背法令，或當事人
    已提出新訴訟資料，足以推翻原判斷之情形外，應解為在同
    一當事人就該已經法院判斷之重要爭點，不得作相反之主張
    或判斷，始符民事訴訟上誠信原則」可參。故被上訴人於95
    年07月11日之答辯狀主張就陳秋水所遺留現金應由八位繼承
    人平均分割，並無理由。
  (八)被上訴人表示其所保管陳秋水遺留現金係提供陳連不碟養老
    之用，且依91年11月03日家族會議決議第四點約定：「如需
    動用470 萬元，必須七兄弟姊妹中六人同意始可動用」，然
    被上訴人於92年05月10所發之台北信維郵局第6649號函卻載
    ：「父親所留遺產：：：至今前後所存銀行利息都由丁○○
    領取」（上證一號）。又被上訴人所寄94年10月27日台北信
    維郵局第6115號存證信函載：「餘220 萬元應留給母親生活
    費、照顧費，如按一般計每月3萬元」（見原審證9）亦即被
    上訴人欲從其受託保管之現金中每月扣除三萬元作為母親陳
    連不碟之生活費。按被上訴人將其受託保管之利息全數交付
    丁○○，又擅自主張將每月扣除三萬元作為陳連不碟之生活
    費。但因陳連不碟已經主張夫妻剩餘財產取回現金250 萬元
    ，而陳連不碟由丁○○帶往台中居住，每月還要扣除三萬元
    。顯見丁○○為爭奪陳秋水所遺留之現金，而以陳連不碟之
    名義提出剩餘財產分配之訴訟取得250 萬元，又與被上訴人
    等合意以照顧陳連不碟為由將陳秋水所遺留之現金每月扣除
    三萬元。是被上訴人已違反寄託之約定，擅自將存款利息交
    付丁○○，又擅自決定每月扣除三萬元最為陳連不碟之生活
    費。被上訴人自以為係陳秋水所留現金之所有人，擅自決定
    如何處分受寄託之現金，實不足取。故上訴人依法請求被上
    訴人返還寄託物，應無不合。
二、視同上訴人丁○○具狀陳述略以：因家裡每件事我全都參與
    ，所有經過，我最清楚了，先說91年10月01日寫的協議書。
    在我父親過世前四天，也就是91年08月25日，星期天下午兩
    點鐘在母親客廳開家庭會議，是我召開的，各繼承人全部到
    齊。內容是，女生拋棄不動產，父親所遺留現金的部分，女
    生不拋棄，八人都同意現金供母親作養老金使用，後來大家
    相約10月01日上午到吳鳳旗代書事務所辦理前，陳文棋突然
    說他不去，我當時問他為什麼不去？陳文棋當著眾人面說，
    我田裡工作很忙，不能去，你們去就好了，只要大家同意做
    什麼，我沒意見，我回家拿印章給你們去辦好了，並叫陳俊
    毓隨他去拿印章，其他坐我的車子到吳代書事務所，由於寫
    協議書前早已協議好了，加上有陳文棋這些交待等於授權了
    ，因此，庚○○在吳代書事務所就放心的代陳文棋簽名蓋章
    ，以上所講的事實經過，我可發誓。而91年11月03日的協議
    書，經過己○○等精心設計想控制這筆錢的，協議內容是己
    ○○他們寫的，寫得很清楚又明白的要動這筆錢需七兄弟姐
    妹中，六個人同意才能動用，又寫同意權者如下：七兄弟姐
    妹有全都簽名蓋章了，如此一來，已經很明白的顯示，女生
    不拋棄是事實，此為所不爭的。現在己○○竟敢告被上訴人
    ，要求返還寄託物，太無恥了。這裡有一張92年03月14日的
    存證信函，寄件人是己○○寫的，內容是：要求大家必需尊
    重家庭會議的協議。結果，出爾反爾，翻臉不認帳，昨是今
    非，已經無藥可救了！在好幾次另案法庭中，時常說謊話，
    己○○、陳俊毓父子都為了錢，連續想詐騙父母親的錢，此
    風不可長，我鄭重的聲明，上訴人及上訴人代理人，他們全
    都說謊話，強詞奪理，一派胡言。茲特別聲明：我母親、四
    個姐妹和我、六個人都主張依法令條項，八人平分，並終止
    返還寄託物之訴訟。
三、被上訴人聲明求為判決：(一)上訴駁回。(二)第二審訴訟費用由
    被上訴人負擔。(三)如受不利判決，願供擔保，請准宣告免假
    執行。其陳述除與原判決記載相同者予以引用外，另補稱：
  (一)證人乙○○○、丙○○○於原審業已證稱，於91年10月01日
    簽協議書前，所有繼承人已於母親陳達不碟家中達成女兒及
    陳連不碟就不動產部分拋棄，現金部分不拋棄，留供母親養
    老之合意，戊○○在場並無反對。
  (二)比較91年10月01日協議書及91年11月03日家族會議決議觀之
    ，91年11月03日家族會議決議並未變更或否認91年10月01日
    協議書之內容，反倒就現金之保管、運用方式，進一步約定
    。職是上訴人上訴理由稱係因戊○○不同意91年10月01日協
    議書之內容，才又召開91年11月03日家族會議，誠非事實。
  (三)就91年11月03日家族會議決議觀之，除未變更或否認91年10
    月01日協議書外，就被上訴人及乙○○○、丙○○○等就現
    金使用之權利，明白表示有同意權。蓋倘被上訴人已拋棄繼
    承，則現金之運用自無庸再徵求被上訴人同意。由此亦可知
    兩造合意被上訴人並未拋棄現金部分之繼承。
  (四)上訴人己○○、戊○○於另案（台中地方法院92年度家訴字
    第97號）中，於92年5月15日、92年5月20日所提書狀中，明
    確主張91年10月01日協議書之內容，雖上訴人主張係訴訟代
    理人陳俊毓以異議人身份所提出之異議狀，而否其效力。惟
    倘陳俊毓並非以訴訟代理人身分而為前揭陳述，為何遲至該
    案確定前，均未見上訴人為否認或更正之表示？再者，於該
    案件93年09月22日審理時，經該案件審判長之闡明，陳俊毓
    仍明白表示：「我之前所提之異議狀是因受委任即以訴訟代
    理人而為被告（即本件上訴人己○○、戊○○）所提之答辯
    ，我不願意依民事訴訟法第58條以下參加訴訟」、「協議書
    上的事情原告也知道」，而當時本件上訴人己○○、戊○○
    均在庭，對其訴訟代理人陳俊毓之陳述，並未有任何反對或
    更正，足見上訴人所稱陳俊毓非以訴訟代理人身分為之，與
    事實不合。
  (五)又本件追加原告丁○○就本件之法律上利害關孫與上訴人己
    ○○、戊○○相同，即如主張91年10月01日之協議書無效，
    其將可獲得更多利益，然丁○○卻為與己○○、戊○○不同
    之陳述，亦可見上訴人己○○、戊○○之主張，確已偏離事
    實。
  (六)最高法院52年台上字第451 號判例要旨：「上訴人等既已承
    受被繼承人之遺產取得權利在前，乃復表示拋棄繼承免除義
    務於後，自我民法所定繼承原則，為包括的承受被繼承人財
    產上之一切權利義務本質不合，倘許繼承人於繼承開始時承
    認繼承，己為權利之行使，嗣後又准其拋棄繼承，為義務之
    免除，則不特有礙被繼承人之債權人之利益，且使權利狀態
    有不確定之虞，自非法所許可」。查本件兩造及其餘繼承人
    於91年10月01日先達成口頭協議，進而於代書處簽立協議書
    ，縱上訴人戊○○主張協議書未親自蓋章，惟口頭達成之協
    議，即被上訴人及乙○○○、丙○○○、陳連不碟就現金部
    分不拋棄，留供母親陳連不碟養老之用，業經乙○○○、丙
    ○○○於原審證述明確，亦即雙方意思表示合效，業已就遺
    產中之現金部分為處分，雖嗣後於91年10月03日向彰化地院
    辦理拋棄繼承，惟依上開最高法院52年台上字第451 號判例
    要旨，本件拋棄繼承之效力，即有疑問。
    理  由
一、本件上訴人起訴主張其為陳秋水之繼承人，而陳秋水之繼承
    人除「己○○、戊○○、丁○○三人」外，其餘皆已拋棄繼
    承，而陳秋水所留遺產之現金部分，繼承人則委託予被上訴
    人保管，因已無繼續委託被上訴人保管之必要，乃依民法第
    597 條之規定，請求受寄人返還寄託物，而系爭寄託物之所
    有權屬於繼承人全體共有，除原起訴之原告己○○、戊○○
    二人外，還包括丁○○在內，因其為訴訟標的之法律關係，
    對於共有人必須合一確定，遂於原審追加當事人即追加原告
    丁○○，經原審裁定准許在案。嗣原審判決後，上訴人己○
    ○、戊○○提起本件上訴，其上訴之效力亦應及於同造之共
    同訴訟人丁○○，爰併列丁○○為上訴人（至上訴人於本審
    主張共同受寄人除被上訴人甲○○、庚○○二人外，尚有丙
    ○○○、乙○○○二人，乃具狀追加當事人丙○○○、乙○
    ○○二人為被告部分，本院則另予裁定駁回）。
二、上訴人己○○、戊○○主張：訴外人即兩造之先父陳秋水於
    91年08月29日死亡，其繼承人有兩造之母陳連不碟、兩造及
    訴外人丙○○○、乙○○○，惟陳連不碟、丙○○○、乙○
    ○○及被上訴人均已於91年10月03日辦理拋棄繼承，並經法
    院准予備查在案，故被繼承人陳秋水之遺產僅由上訴人己○
    ○、戊○○、丁○○等三人共同繼承。兩造及丙○○○、乙
    ○○○於91年11月03日開會並協議：「被繼承人陳秋水遺留
    之現金550 萬元，扣除歸還庚○○50萬元，以及先行分配予
    丁○○之30萬元後，所餘現金470萬元由丙○○○、甲○○
    、乙○○○、庚○○等保管」（其後丙○○○及乙○○○口
    頭表示不願保管，故實際上由被上訴人二人甲○○、庚○○
    二人共同保管）。迄92年間，兩造之母陳連不碟就剩餘財產
    分配事件起訴，案經台灣台中地方法院92年度家訴字第97號
    、本院93年度家上字第145號、最高法院94年度台上字第
    1060號民事判決確定，判決上訴人等三人應連帶給付陳連不
    碟250萬元。因此扣除是項250萬元後，被上訴人等仍保管有
    220萬元（被上訴人雖稱有支出前案之裁判費66,000元，僅
    存2,134,000元云云，惟上訴人認為兩造間既然係寄託性質
    ，被上訴人沒有權利將該筆錢拿去付裁判費）。上開家族協
    議核其性質為寄託關係，茲因保管人與權利人皆為數人，其
    權利義務關係複雜，又兩造之同胞關係已決裂，已無再委由
    被上訴人保管之必要，為使權利義務關係早日歸於單純，上
    訴人乃以起訴狀繕本之送達為終止上開「91年11月03日以家
    族會議決議方式達成協議」之意思表示。又依民法第597 條
    、第598條規定，寄託不論有無約定期限，寄託人可隨時請
    求返還寄託物，為此提起本訴，請求被上訴人應連帶給付上
    訴人220萬元及自起訴狀繕本送達翌日起至清償日止，按年
    息百分之五計算之法定遲延利息。
三、視同上訴人丁○○陳述略以：91年10月01日之協議書是女生
    拋棄不動產，父親所遺留現金的部分，女生不拋棄，八人都
    同意現金供母親作養老金使用，而91年11月03日的協議書，
    協議內容是要動這筆錢，需七兄弟姐妹中，六個人同意才能
    動用，已經很明白的顯示，女生不拋棄現金部分之繼承，為
    此聲明該現金部分，應由母親、四個姐妹、三兄弟共八人平
    分，以終止寄託關係。
四、被上訴人則以：兩造之被繼承人陳秋水於91年08月29日死亡
    ，除遺留有南投名間鄉、彰化縣二水鄉共七筆土地、彰化縣
    源泉村鼻倡路三號房屋乙幢及二水鄉農會、台中市第二信用
    合作社少許存款外，尚有以丁○○、陳俊嘉（上訴人丁○○
    之子）、陳俊毓（上訴人己○○之子）名義，於台中市第七
    商業銀行所辦理之定期存款各200萬元，合計共600萬元之現
    金，而繼承人則有陳連不碟（兩造之母）、上訴人己○○、
    戊○○、丁○○、被上訴人甲○○、庚○○及乙○○○、丙
    ○○○共八人。前開600萬元現金嗣因支付陳秋水喪葬費50
    萬元、歸還被上訴人庚○○50萬元、歸還丁○○30萬元，剩
    餘470萬元（嗣因兩造母親提出夫妻剩餘財產分配請求，支
    付250萬元及該事件裁判費66,000元，僅餘2,134,000元）。
    惟鑑於兩造之母陳連不碟已高齡90多歲，無法自力營生，為
    維護陳連不碟晚年不致無人奉養，被上訴人及其餘姐妹乃要
    求將被繼承人陳秋水所遺存之現金470 萬元留做陳連不碟養
    老之用，以盡孝道，被上訴人及其餘姐妹則同意放棄不動產
    部分之繼承權，由上訴人等三兄弟繼承，事經全體兄弟姐妹
    同意，乃相約至吳鳳旗代書處辦理不動產登記。而上開將
    470 萬元留做陳連不碟養老之用之協議，雖經兩造及其餘姐
    妹同意，但未為書面，嗣至代書處，才提議應以書面載明，
    故有91年10月01日之協議書。而吳鳳旗代書明知被上訴人及
    其餘姐妹未拋棄現金部分之繼承，卻仍向法院辦理被上訴人
    及其餘姐妹及母親拋棄繼承，應係為求辦理不動產登記之便
    利及節省相關贈與之稅金而為之，並非被上訴人等及其餘姐
    妹有拋棄全部遺產繼承之意思。系爭現金後來大家同意由被
    上訴人二人負責保管，全數應留供母親陳連不碟養老之用，
    此性質為第三人利益契約，目的在履行道德上之義務。上訴
    人以系爭現金之所有人而主張終止「91年11月03日以家族會
    議決議方式達成協議」之意思表示，進而提起本件請求返還
    寄託物之訴，顯無理由等語，資為抗辯。
五、兩造前揭主張及抗辯，對於兩造之先父陳秋水於91年08月29
    日死亡，其繼承人有兩造之母陳連不碟、兩造及丙○○○、
    乙○○○，而被上訴人及陳連不碟、丙○○○、乙○○○等
    五人均已於91年10月03日辦理拋棄繼承，經法院准予備查在
    案。又兩造及丙○○○、乙○○○曾於91年11月03日開會並
    協議：「被繼承人陳秋水遺留之現金550 萬元，扣除歸還庚
    ○○50萬元，以及先行分配予丁○○之30萬元後，所餘現金
    470萬元由丙○○○、甲○○、乙○○○、庚○○等保管」
    （其後丙○○○及乙○○○口頭表示不願保管，故實際上由
    被上訴人二人共同保管）。被繼承人陳秋水所遺留之現金實
    際上並非存在被繼承人名下，而係存在丁○○、陳俊嘉（丁
    ○○之子）、陳俊毓（己○○之子）名下，各200萬元。92
    年間，兩造之母陳連不碟就剩餘財產分配事件起訴，案經台
    灣台中地方法院92年度家訴字第97號、本院93年度家上字第
    145號、最高法院94年度台上字第1060號民事判決確定，判
    決上訴人等三人應連帶給付陳連不碟250萬元。91年10月1日
    之協議書內容為：「立協議書人陳連不碟、己○○、戊○○
    、丙○○○、甲○○、丁○○、乙○○○、庚○○等八人，
    茲就被繼承人陳秋水所遺現金處理協議條件如次：(一)陳連不
    碟、丙○○○、甲○○、乙○○○、庚○○等五人就被繼承
    人陳秋水所遺現金部分之遺產繼承權不予拋棄。(二)前述所述
    之現金八人同意供作母親大人陳連不碟之養老金使用」，其
    上本人親自簽名蓋章者為己○○、丁○○、庚○○、乙○○
    ○，其餘戊○○、丙○○○、甲○○部分之印章為真正，但
    均係由庚○○代為簽名之事實，均無爭執，自得採為本件認
    定事實之基礎。而兩造有所爭執者為：上開91年11月03日協
    議書之性質如何？是否為第三人利益契約？抑為履行道德上
    義務之契約？上訴人得否片面主張終止該協議？而91年10月
    01日之協議書由庚○○代上訴人戊○○簽名，該協議書對上
    訴人戊○○是否生效？被上訴人事後於91年11月03日辦理拋
    棄繼承，得否再依91年10月01日之協議書，對於被繼承人陳
    秋水所遺現金部分遺產主張權利？爰分析說明如下：
  (一)查兩造之被繼承人陳秋水於91年08月29日死亡，其繼承人有
    兩造之母陳連不碟、兩造及追加被告丙○○○、乙○○○等
    共八人。被繼承人家族曾於91年10月01日立協議書，約定立
    協議書人陳連不碟、己○○、戊○○、丙○○○、甲○○、
    丁○○、乙○○○、庚○○等八人，就被繼承人陳秋水所遺
    現金處理協議條件為陳連不碟、丙○○○、甲○○、乙○○
    ○、庚○○等五人就此現金部分之遺產繼承權不予拋棄，八
    人均同意供作母親陳連不碟之養老金使用，除己○○、丁○
    ○、庚○○、乙○○○親自簽名蓋章外，其餘戊○○、丙○
    ○○、甲○○部分所蓋之印章皆為真正，僅由庚○○代為簽
    名而已。嗣於91年11月03日委託吳鳳旗代書處辦理不動產登
    記之同時，吳鳳旗代書亦為繼承人陳連不碟、丙○○○、乙
    ○○○及被上訴人辦理拋棄繼承手續，而同日並書立91年11
    月03日之協議書，約定被繼承人陳秋水所留現金遺產470 萬
    元委由被上訴人保管，但需經七兄弟姊妹中六人同意方可動
    用。是依上述協議過程觀之，被上訴人主張「鑑於兩造之母
    陳連不碟已高齡90多歲，無法自力營生，為維護陳連不碟晚
    年不致無人奉養，被上訴人及其餘姐妹乃要求將被繼承人陳
    秋水所遺存之現金470 萬元留做陳連不碟養老之用，以盡孝
    道，被上訴人及其餘姐妹則同意放棄不動產部分之繼承權，
    由上訴人等三兄弟繼承」、「被上訴人及其餘姐妹未拋棄現
    金部分之繼承」、「系爭現金後來大家同意由被上訴人二人
    負責保管，全數應留供母親陳連不碟養老之用，此性質為第
    三人利益契約，目的在履行道德上之義務」等情，尚非全然
    無據。
  (二)上訴人並不諱言：「然91年11月03日家族會議之所以約定保
    管人（即被上訴人及其餘姊妹）對於該保管之現金之動用亦
    有同意權，無非是為了安撫並取信被上訴人及其餘姊妹，俾
    對於兩造之母親陳連不碟之生活有所保障，此情形與一般民
    眾將其現金寄存於金融機構之寄託不同」（見事實欄一(二)所
    載）、「一般寄託契約受寄託人並無同意之權，然91年11月
    03日家族會議之所以約定保管人（即被上訴人及其餘姊妹）
    對於該保管之現金之動用亦有同意權，無非是為了安撫並取
    信被上訴人及其餘姊妹，俾對於兩造之母親陳連不碟之生活
    有所保障，此情形與一般民眾將其現金寄存於金融機構之寄
    託不同」（見事實欄一(三)所載）、「另案中陳俊毓所提93年
    05月20日異議補充狀之意旨為：陳秋水將二百萬元存入陳俊
    毓之帳戶中，係陳秋水對長孫陳俊毓之贈與，陳俊毓為了陳
    連不碟養老之用，而將該現金轉交給甲○○與庚○○保管」
    （見事實欄一(四)所載）。再參以視同上訴人丁○○具狀陳述
    稱「父親所遺留現金的部分，女生不拋棄，八人都同意現金
    供母親作養老金使用」，及兩造就被繼承人陳秋水所留現金
    部份之遺產即依91年11月03日之協議書內容委由被上訴人保
    管之系爭的金額，是屬於公同共有的遺產，且所以委由被上
    訴人保管，是要給兩造母親作為養老之用等情，亦均不爭執
    （見本審95年09月12日言詞辯論期日筆錄）。而無論此屬上
    訴人訴訟代理人所認為的是無名契約，抑或被上訴人訴訟代
    理人所認為的是第三人利益契約，其目的都不外是在履行道
    德上的義務，至為明灼。
  (三)勿論本件91年10月01日之協議書由庚○○代上訴人戊○○簽
    名，該協議書對上訴人戊○○是否生效？被上訴人於91年10
    月01日之協議書，約定就被繼承人陳秋水所留現金部分之遺
    產繼承權不予拋棄在先，其後於91年11月03日辦理拋棄繼承
    ，得否再依先前之91年10月01日協議書，對於被繼承人陳秋
    水所留現金部分之遺產主張權利？亦即兩造對於被繼承人陳
    秋水所遺留現金部份之遺產是否仍屬全體繼承人所共有？被
    上訴人及陳連不碟、乙○○○、許陳春棉等人對陳秋水所遺
    留之該現金部份之遺產有無繼承權？雙方有所爭執。然兩造
    就被繼承人陳秋水所留現金部份之遺產，既已依91年11月03
    日之協議委由被上訴人保管，約定是要給兩造母親陳連不碟
    作為養老之用，其目在履行道德上的義務，上訴人即應依該
    協議履行。上訴人不得片面主張終止該協議，是上訴人以上
    開家族協議其性質為寄託關係，因保管人與權利人皆為數人
    ，其權利義務關係複雜，且兩造之同胞關係已決裂，已無再
    委由被上訴人保管之必要，為使權利義務關係早日歸於單純
    ，乃以起訴狀繕本之送達為終止該協議之意思表示，進而主
    張依寄託之法律關係，請求返還寄託物，自屬無理由。
六、綜上所述，本件上訴人主張本於寄託之法律關係，訴請被上
    訴人返還寄託物，求為判決命被上訴人等應連帶給付上訴人
    220 萬元及自起訴狀繕本送達翌日起至清償日止，按年息百
    分之五計算之法定遲延利息，不應准許。原審判決駁回上訴
    人之訴，其認定理由雖有不同，但其結論並無不合。上訴意
    旨指摘原判決不當，求予廢棄改判，為無理由，其上訴應予
    駁回。
七、本件事證已臻明確，兩造所提其餘攻擊防禦方法及舉證，與
    判決結果不生影響，爰不一一論述。
八、據上論結，本件上訴為無理由，依民事訴訟法第449 條、第
    78條，判決如主文。
中    華    民    國    95    年    9     月    26    日
                    民事第五庭審判長法  官  林陳松
                                    法  官  邱森樟
                                    法  官  古金男
以上正本係照原本作成。
如對本判決上訴，須於收受判決送達後20日內向本院提出上訴書
狀，其未表明上訴理由者，應於提出上訴後20日內向本院提出上
訴理由書（須按他造人數附具繕本）。
上訴時應提出委任律師為訴訟代理人之委任狀。具有民事訴訟法
第466條之1第1項但書或第2項之情形為訴訟代理人者，另應附具
律師及格證書及釋明委任人與受任人有該條項所定關係之釋明文
書影本。
                                    書記官  詹錫朋
中    華    民    國    95    年    9     月    27    日
                                                      Ｂ


司法院資訊處製作；財團法人民間司法改革基金會備份。
